【裁判字號】    89,判,2145
【裁判日期】    890623
【裁判案由】    綜合所得稅
【裁判全文】
行  政  法  院  判  決                          八十九年度判字第二一四五號
    原      告  甲○○
    被      告  財政部臺灣省北區國稅局
右當事人間因綜合所得稅事件，原告不服行政院中華民國八十八年二月一日台八十八
訴字第○四五七二號再訴願決定，提起行政訴訟。本院判決如左︰
    主  文
原告之訴駁回。
    事  實
緣原告八十一年度綜合所得稅結算申報，其取自國防部中山科學研究院（下稱中科院
）之薪資所得新台幣（下同）二七八、七三六元未合併申報，被告乃核定補徵稅額二
一、一七六元。原告不服，就上開薪資所得部分，申請復查，未獲變更，一再訴願，
遞遭決定駁回，遂提起行政訴訟。茲摘兩造訴辯意旨如次：
原告起訴意旨略謂︰
一、財政部於七十九年、八十三年、八十七年編印之所得稅彙編中，分別以民國七十
    九年十月十八日台財稅第000000000號、八十三年八月三十一日台財稅
    第000000000號、八十七年九月二十一日台財稅第八七一九六五三六六
    號函，一再宣示，凡未編入該年度版之「本部及各權責機關所對外發佈舊函示，
    非經其重行核定，一律不再援引適用」。經遍查其七十九年、八十三年、八十七
    年版之所得稅法令彙編，財政部六十八台財稅三八五○一號及行政院台八十四財
    三七○○七號函，皆未編入，應為無效之函示，必經各權責機關重新核定後，始
    重新生效。是財政部及行政院如欲起課中科院非軍職員工品位加給或技術津貼之
    稅賦，須重新函示，方能起課，否即違反「禁反言－政府機關言出必行，不能反
    悔」原則，而國家社會將在政府朝令夕改之狀況下，抗爭不斷，陷入混亂不安之
    局面。
二、財政部及所屬各區國稅局身為行政主管機關，雖得本於職權依據所得稅法作成行
    政釋示聲明應稅之主張，但自六十八年稽徵機關函示徵免原則以來，至八十四年
    十一月十七日確定應稅之期間，中科院依徵免原則認定免稅，並多次向桃園縣稅
    捐稽徵處及被告據實說明，而主管機關除以前述七十九、八十三、八十七年所得
    稅法令彙編之函示，及不作為之默示同意此部分免稅，導致長期以來中科院員工
    信賴此等主張，認為財政主管機關以上開函示及不作為默示，乃基於行政一體原
    則，授權國防部及中科院或其他公務機關之相互認定，並合於行政行為明確性原
    則下，在實質上已存在信賴之法律效力，而據此為生涯規劃，處置財產（復無扣
    繳憑單），應有行政法上「信賴保護」原則之適用。依鈞院七十六年判字第四七
    四號判決以「．．．不管行政機關之決定是否合法，除了重大且明顯之瑕疵或其
    違法係可歸責於納稅義務人外，行政機關之行為一經表露於外，人民通常會對所
    造成的法律狀態之存續寄以信賴，並以之作為依據，此種依據信賴，應受保護」
    ，及一般法學原理亦皆言「信賴保護原則」，係指人民信賴政府機關之決定，就
    其生活關係已有適當之安排，政府機關應給予保護或給予合理補償而言。財稅機
    關在七十九、八十三年版所得稅法令彙編中以首揭各函示意旨及長期不作為之默
    示，所造成之財政部六十八台財稅三八五○一號函無效之法律效力，應使中科院
    非軍職員工在八十四年十一月十七日行政院台八十四財三七○○七號發佈前享有
    「信賴保護」利益，此為財稅機關基於八十三年版所得稅法令彙編之首揭函示意
    旨所必須允諾之法律保護結果，及僱聘機關事業主（國防部及中山科學研究院）
    須負擔之稅負，因此補課五年稅之處分顯然違反八十三年台財稅第八三一六○七
    六六一號函示之效力，實屬違法。
三、按所得稅法第九十四條第一項：「扣繳義務人於扣繳稅款時，應隨時通知納稅義
    務人，並依本法第九十二條之規定，填具扣繳憑單發給納稅義務人，如原扣稅額
    與稽徵機關核定稅額不符時，扣繳義務人於繳納稅款後，應將溢扣之款退還納稅
    義務人；不足之數由扣繳義務人補繳，但扣繳義務人得向納稅義務人追償之。」
    明白規定扣繳義務人即中科院院長及主辦會計，有先行代納稅義務人繳納之義務
    。同法第八十九條第二項固有「扣繳義務人未履行扣繳義務責任，而有行蹤不明
    或其他情事，致無從追究者，稽徵機關得逕向納稅義務人徵收之」規定，但此規
    定不適用於中科院非軍職員工五年補課稅案中。因中科院為國家機關，扣繳義務
    人承命行事，不敢稍有潛越，復有國防部、行政院等上級機關可資追究，非無從
    追究也。況稅捐稽徵法第四十八條之三（修正條文）復有「納稅義務人違反本法
    規定，適用裁處時之法律。但裁處前之法律有利於納稅義務人者，適用最有利於
    納稅義務人之法律。」（從新從輕之原則）及中央法規標準法第十八條「．．．
    但舊法規有利於當事人而新法規未廢除或禁止所聲請事項，適用舊法規。」（從
    優原則）之立法旨意，皆明白律定認事用法原則，必須優先考慮對人民（納稅義
    務人）最有利之部分後，仍然無法免除其責時，方得對人民（納稅義務人）處分
    ，此為先進民主國家所普遍遵行的原則（且所得稅法第九十四條第一項為現行有
    效之法律。）財政部及其所屬各區國稅局，逕向中科院非軍職員工追課五年稅之
    處分，顯違所得稅法第九十四條第一項法定之程序正義，應請撤銷原處分。
四、財政部六十八年台財稅第三八五○一號徵免原則及行政院台八十四財三七○○七
    號補充規定，明顯變更人民之權利、義務者，有牴觸中央法規標準法第五條、第
    六條之意旨，復未遵第七條規定並即送立法院之規定，亦明顯違反程序上正義。
五、就稅法而言，稅捐稽徵法為規範所有稅法之稽徵程序，相對於所得稅法單就個人
    綜合所得稅及營利事業所得稅所為單純規範而言，則稅捐稽徵法為稅法之普通法
    ，所得稅法為所得稅之特別法，無可置疑。故依中央法規標準法第十六條「法規
    對其他法規所規定之同一事項而為特別之規定者，應優先適用之，其他法規修正
    後，仍應優先適用。」特別法優於普通法原則，稅捐稽徵法第二十一條第一項第
    一款、第三款之規定，目標顯然應為中科院及其上級機關國防部、行政院，而不
    是非軍職員工。
六、綜合上述，財政部及其所屬各區國稅局認事用法反覆無常，顯違反法定程序正義
    及信賴保護原則，不應補課五年所得稅，縱應補課，其對象應為中科院及其上級
    機關國防部、行政院，非中科院非軍職員工。為此請定期言詞辯論及命中科院參
    加訴訟，並判決撤銷一再訴願決定及原處分等語。
被告答辯意旨略謂︰
一、中科院之預算雖分別依計畫編列人事費支應其員工之各項給與，但實際上領受「
    科技品位加給」或「技術津貼」之非軍職人員，無論配屬之單位或參與不同計畫
    ，悉依該院所訂「科技人員品位支給標準表」、「技術員薪給標準表」之等級，
    每月按級定額領取「科技品位加給」或「技術津貼」。該院與其聘僱人員之約定
    事項亦載明所指薪給，除實物代金及眷補費外，包括全部給與，是以該院非軍職
    人員所領受之「科技品位加給」或「技術津貼」，核屬其因提供勞務所取得之報
    酬。另被告於八十二年間曾派員前往該院現場瞭解結果，該院支付非軍職人員之
    「科技品位加給」及「技術津貼」係採按月給付方式，揆諸所得稅法第四條第八
    款及財政部六十八年十一月台財稅第三八五○一號、八十四年八月十四日台財稅
    第八四一六四一四一八號函釋暨行政院秘書長八十四年十月十七日台公十四財三
    七○○七號函釋，原核定以系爭薪資所得（研究補助費或品位加給）二七八、七
    三六元，併課當年度綜合所得額，核定應補稅額二一、一七六元，要無不合。
二、原告主張於申報所得稅時，即依當年度扣繳憑單誠實申報，被告怠於事實之認定
    ，而在認定標準未明確前，追溯補徵系爭所得之綜合所得稅，實有悖依法課稅原
    則乙節。按財政部六十八年十一月三十日台財稅第三八五○一號函釋，中科院發
    給研究人員之研究加給依職級按月定額發給者，應屬各該研究人員之薪資所得，
    給付時應依法辦理扣繳，所得人並應於年度結算申報時合併申報課稅，並自六十
    九年一月起適用。是「品位加給」屬薪資所得應合併申報課稅已臻明確，原告主
    張顯係對法令之誤解。
三、原告另主張自六十八年稽徵機關函示徵免原則以來，至八十四年十一月十七日確
    定應稅之期間，中科院依徵免原則認定免稅，並多次向桃園縣稅捐稽徵處及被告
    據實說明，而主管機關除以所得稅法令彙編之函示，及不作為之默示同意此部分
    免稅，致中科院員工信賴此等主張乙節。查就中科院系爭「品位加給」或「技術
    津貼」是否依法扣繳、申報情事，於被告成立前即八十年元月間經桃園縣稅捐稽
    徵處大溪分處去函中科院請依法辦理，被告成立後亦先後多次函請中科院提示資
    料供核，此有被告所屬大溪稽徵所八十三年一月二十二日北區國稅大溪審第00
    000000號等函件可稽，是原告主張委無足採。且按現行所得稅法對此相關
    之規定條文，係於五十二年制訂迄今，對系爭「品位加給」及「技術津貼」應依
    法課徵所得稅之規定並未修正，被告依所得稅法規定補徵八十一年度綜合所得稅
    ，於法並無不合。
四、原告復主張依所得稅法第八十九條第二項規定，稽徵單位有義務先行向扣繳義務
    人進行賠繳義務之追索，而非逕向納稅義務人徵收乙節，依所得稅法第二條及第
    七十一條第一項規定，原告既有系爭應稅所得，即應依法合併申報綜合所得稅，
    其未依規定合併申報，被告據以併課補徵，要無不合。
五、綜上所述，原告之主張委無足採，請判決駁回其訴等語。
    理  由
一、按中華民國政府或外國政府，國際機構、教育、文化、科學研究機構、團體，或
    其他公私組織，為獎勵進修、研究或參加科學或職業訓練而給與之獎學金及研究
    、考察補助費等所得，免納所得稅。但受領之獎學金或補助費，如係為授與人提
    供勞務所取得之報酬，不適用之，為行為時所得稅法第四條第八款所規定。又凡
    公、教、軍、警、公私事業職工薪資及提供勞務者之所得，為薪資所得，該項所
    得之計算，以在職務上或工作上取得之各種薪資收入為所得額；前項薪資包括薪
    金、俸給、工資、津貼、歲費、獎金、紅利、各種補助費及按月或按年分期給付
    之退休金或養老金。但為雇主之目的，執行職務而支領之差旅費、日支費及加班
    費不超過規定標準者，及依同法第四條規定免稅之項目，不在此限，復為同法第
    十四條第一項第三類所明定。
二、本件原告於八十一年度自中科院取得本件品位加給所得二七八、七三六元，其於
    為八十一年度綜合所得稅結算申報時未為申報等情，為兩造所不爭。被告乃核定
    應補徵稅額二一、一七六元，原告不服，就該薪資所得部分，循序提起行政訴訟
    ，主張如事實欄所載。經查：
（一）行政法上所謂信賴保護原則，係指人民因相信既存之法秩序，而安排其生活或
      處置其財產，則不能因嗣後法規之制定或修正，而使其遭受不能預見之損害，
      用以保護人民之既得權益。本原則之適用，係在禁止新制定或修正法規有溯及
      既往之效力。本件中科院之預算雖分別依計畫編列人事費支應其員工之各項給
      與，但實際上領受「品位加給」或「技術津貼」之非軍職人員，無論配屬之單
      位參與不同計畫，均依該院所訂「科技人員品位加給支給標準表」、「技術員
      薪給標準表」之等級，每月按級定額領取科技品位加給或技術津貼。且該院與
      其聘僱人員之約定事項亦載明所指薪給，除實物代金及眷補費外，包括全部給
      與，其非軍職人員所領受之科技品位加給或技術津貼，核屬因提供勞務所取得
      之報酬，應無行為時所得稅法第四條第八款免納所得稅規定之適用。
（二）被告於八十二年間派員前往該中科院瞭解結果，其支付非軍職人員之科技品位
      加給及技術津貼確係按月給付方式，復經中科院八十一年十一月三日（八十一
      ）訓誠字第一六八七三號函致被告，說明該院各類薪資扣繳所得稅狀況：「本
      院於年度開始即訂有各項研究計畫，並按照研究計畫逐月實施。各項研究計畫
      除一般經費外，為獎勵科技人員竭盡心智參與研發工作，另編列研發人員研究
      補助費及技術津貼。為便利作業，研發人員研究補助費係採按月發放方式，再
      經由成本歸戶手續，回歸計畫預算內（研究補助費採個案給付，必將增加人力
      及作業之負擔，不符經濟效益）」等語。足見中科院給付非軍職員工之品位加
      給及技術津貼之所得，屬經常性研究補助費給與，依職級按月定額支給，為提
      供勞務所取得之報酬，依首揭規定，核非免稅之薪資所得，被告依法發單補徵
      稅款，未逾稅捐稽徵法第二十一條所定核課期間，於法並無不合。
（三）財政部七十九年、八十三年及八十七年編印之所得稅法令彙編未將財政部六十
      八年十一月三十日台財稅三八五○一號函及行政院八十四財三七○○七號函編
      入，依該部七十九年十月十八日台財稅第000000000號、八十三年八
      月三十一日台財稅第000000000號、八十七年九月二十一日台財稅第
      八七一九六五三六六號函，非經重行核定固不再援用。惟未編入彙編之解釋函
      原因不一，並非即認該解釋函與稅法規定相違，稅捐稽徵機關本於稅法規定，
      其結論如與未經編入彙編之解釋函相同，亦難謂為違法。原處分及一再訴願決
      定贅引上開二函釋，容有未洽，惟依首揭稅法，系爭所得既非免稅所得，依法
      應予核課。
（四）所得稅法第四條第八款立法意旨，固在獎勵研究等，但仍須合於該款規定要件
      者，始能獲免稅獎勵，尚非所有獎學金或補助費均得免稅。而首揭所得稅法規
      定一直未變更，不生稅捐稽徵法第四十八條之三，中央法規標準法第十八條規
      定適用之問題。且財政部（六十八）台財稅第三八五○一號函係謂：「一、凡
      依職級按月定額發給者，應屬各該研究人員之薪資所得，應於給付時應依法辦
      理扣繳，所得人並應於年度結算申報時合併申報課稅。二、如係按研究計劃個
      案給付、並非通案按職級按月給付者，則為研究補助費，依法可免納所得稅。
      三、如屬第一種情形，中科院以往未依法扣繳，所得人以往年度亦未申報納稅
      者，應即請中科院轉知各所得人自行向稽徵機關補報並補繳應納稅款，可免予
      處罰，自六十九年一月起，中科院應於給付時依法扣繳，所得人應於每年終後
      合併申報綜合所得稅。．．．」該函釋明白指出，凡依職級按月定額發給者，
      應屬研究人員之薪資所得，所得人應申報課稅，並未就系爭依職級按月定額發
      給之所得為應予免稅之承諾，無信賴保護原則之適用。該函釋嗣未經編入所得
      稅法令彙編，中科院於函釋後，仍未將品味加給、技術津貼列入應稅所得扣繳
      ，稅捐稽徵機關未立即查明課稅，均難認稅捐稽徵機關允諾或默示同意該類所
      得為免稅所得，自亦無從依此主張信賴保護。
（五）行政院、財政部就中科院非軍職人員所領品位加給及技術津貼等函釋，均係對
      該類所得是否合於所得稅法第四條第八款免稅條件為解釋，亦即對條文文義為
      闡明，性質上為解釋函，應自法規生效之日起有其適用，上開函釋並非就稅法
      未規定事項另作補充規定，無中央法規標準法第五條、第六條、第七條規定之
      適用。原告所引本院其他判決，與本案情形有間，且非判例，尚無拘束本件效
      力。
（六）納稅義務人如有前開所得稅法第十四條第一項各類之所得，即應依同法第七十
      一條規定申報納稅，有無扣繳憑單，扣繳義務人是否違反扣繳義務，於原告之
      納稅義務並無影響。蓋扣繳制度係納稅義務人於結算申報前取得所得時，預計
      其應納之稅額，責由扣繳義務人於給付該所得時，先行扣繳預計之稅款，嗣納
      稅義務人結算申報時，持以扣抵應納稅額，是所扣繳之稅款，實由納稅義務人
      負擔。扣繳義務人未盡納稅義務時，稅捐稽徵機關固得依所得稅法第九十四條
      第一項令扣繳義務人補繳，再由扣繳義務人向納稅義務人追償之。如扣繳義務
      人有行蹤不明或其他情事致無從追究者，依同法第八十九條第二項規定，得逕
      向納稅義務人徵收之。惟該二規定，並非禁止稽徵機關於結算申報繳稅期限屆
      滿後，亦不得直接向納稅義務人徵收。扣繳主要用意在於結算申報期前先行收
      取稅款，如已屆結算申報期，納稅義務人漏未申報，稅捐稽徵機關可依稅捐稽
      徵法第二十一條第二項規定補徵其稅款，無庸先向扣繳義務人追繳應扣繳之稅
      款，扣繳義務人再向納稅義務人追償之；所追繳之扣繳稅款再與結算申報之應
      納稅額相較，不足部分再向納稅義務人徵收，多餘部分退還納稅義務人，徒增
      勞費。稅捐稽徵法第二十一條第一項第一款、第三款，係關於稅捐核課期間之
      規定，與所得稅法第九十四條扣繳義務人未履行扣繳義務之處理及第八十九條
      第二項扣繳稅款之追補規定事項不同，無中央法規標準法第十六條所定普通法
      與特別法關係。
三、綜上所述，原告主張各節均無可採，被告依首揭規定補徵原告漏報稅款，一再訴
    願決定，遞予維持，俱無違誤。原告起訴意旨，難謂有理，應予駁回。本件事證
    已臻明確，核無行言詞辯論暨命中科院參加訴訟之必要，併此明。
據上論結，本件原告之訴為有理由，爰依行政訴訟法第二十六條前段，判決如主文。
中    華    民    國     八十九      年      六      月     二十三      日
                    行 政 法 院 第 四 庭
                                審 判 長 評  事      葉  振  權
                                         評  事      吳  錦  龍
                                         評  事      吳  明  鴻
                                         評  事      尤  三  謀
                                         評  事      陳  光  秀
右  正  本  證  明  與  原  本  無  異
                                         法院書記官  阮  桂  芬
中    華    民    國     八十九      年      六      月     二十六      日


司法院資訊處製作；財團法人民間司法改革基金會備份。
